ACORDAO-COMPLETO-2344957

ACÓRDÃO 364/2019 ATA 5/2019 - PLENÁRIO

VISTOS, relatados e discutidos estes autos de acompanhamento sobre a cautelar de indisponibilidade dos bens de José Adelmário Pinheiro Filho a partir do Acórdão 1.083/2017 proferido pelo Plenário do TCU, no âmbito do TC Processo 023.266/2015-5, diante dos indícios de dano ao erário no bojo do Contrato 0800.0035013.07.2 (CT-101) celebrado pela Petróleo Brasileiro S.A. (Petrobras) com o Consórcio Conpar (formado pela Construtora Norberto Odebrecht S.A. – CNO, Construtora OAS S.A. – OAS e UTC) para a execução das obras inerentes à UHDTI (U-2313) , à UGH (U-22311) e à UDEA (U-32323) , além da unidade integrante da carteira de gasolina, na Refinaria Presidente Getúlio Vargas no Paraná (Repar) ;
ACORDAM os Ministros do Tribunal de Contas da União, reunidos em Sessão do Plenário, ante as razões expostas pelo Relator, em: 
9.1. considerar prejudicado o presente pedido de cautelar de indisponibilidade dos bens de José Adelmário Pinheiro Filho, diante do decurso de prazo da cautelar patrimonial constritiva decretada pelo item 9.4 do Acórdão 1083/2017-TCU-Plenário;
9.2. determinar que a SeinfraOperações adote as seguintes medidas:
9.2.1. promova o apensamento definitivo do presente processo ao TC Processo 036.342/2016-5 (já apensado o processo originário: TC Processo 023.266/2015-5) ;
9.2.2. envie a cópia deste Acórdão, acompanhado do Relatório e do Voto que o fundamenta, ao Sr. José Adelmário Pinheiro Filho, informando-lhe que a possível tentativa de eventual ocultação ou dilapidação patrimonial pode evidenciar a nefasta prática de fraude contra credores ou de fraude à execução, podendo ser anulada ou tornada ineficaz pelo poder público, com a subsequente reprimenda estatal; e 
9.2.3. envie a cópia deste Acórdão, acompanhado do Relatório e do Voto que o fundamenta, à Força-Tarefa do Ministério Público Federal junto à Operação Lava-Jato no Paraná, à Força-Tarefa da Advocacia-Geral da União junto à Operação Lava-Jato no Paraná, ao juízo federal na 13ª Vara Federal de Curitiba – PR, à Controladoria-Geral da União (CGU) e à Diretoria de Governança, Risco e Conformidade da Petrobras, para ciência e eventuais providências.

Indisponibilidade de bens decretada diante dos indícios de dano ao erário no bojo do contrato para a execução das obras inerentes à UHDTI (U-2313), à UGH (U-22311) e à UDEA (U-32323), além da unidade integrante da carteira de gasolina, na Refinaria Presidente Getúlio Vargas no Paraná (Repar).

Petróleo Brasileiro S.A. (Petrobras).

3. Responsável: José Adelmário Pinheiro Filho (CPF XXX.105.635-XX).

13.1. Ministros presentes: José Mucio Monteiro (Presidente), Walton Alencar Rodrigues, Benjamin Zymler, Aroldo Cedraz, Bruno Dantas e Vital do Rêgo.
13.2. Ministro-Substituto convocado: Augusto Sherman Cavalcanti.
13.3. Ministros-Substitutos presentes: André Luís de Carvalho (Relator) e Weder de Oliveira.

ANDRÉ DE CARVALHO

Trata-se de acompanhamento sobre a cautelar de indisponibilidade dos bens de José Adelmário Pinheiro Filho a partir do Acórdão 1.083/2017 proferido pelo Plenário do TCU, no âmbito do TC Processo 023.266/2015-5, diante dos indícios de dano ao erário no bojo do Contrato 0800.0035013.07.2 (CT 101) celebrado pela Petróleo Brasileiro S.A. (Petrobras) com o Consórcio Conpar (formado pela Construtora Norberto Odebrecht S.A. – CNO, Construtora OAS S.A. – OAS e UTC) para a execução das obras inerentes à UHDTI (U-2313) , à UGH (U-22311) e à UDEA (U-32323) , além da unidade integrante da carteira de gasolina, na Refinaria Presidente Getúlio Vargas no Paraná (Repar) .
Em suma, para a aludida indisponibilidade dos bens, o referido Acórdão 1.083/2017 foi prolatado pelo Plenário do TCU nos seguintes termos:
	“ (...) 9.4. decretar cautelarmente, com fundamento art. 16, inc. III, alíneas ‘c’ e ‘d’ e § 2º, alínea ‘b’, c/c art. 19, tudo da Lei 8.443/92, aliados ao poder geral de cautela do TCU, consubstanciada em prerrogativa institucional decorrente das atribuições do art. 71 da Constituição Federal, conforme jurisprudência do Supremo Tribunal Federal, pelo prazo de 01 (um) ano, a indisponibilidade de bens dos responsáveis a seguir listados, devendo esta medida alcançar tantos bens quantos considerados bastantes para garantir o ressarcimento dos prejuízos apontados no quadro a seguir, ressalvados os bens financeiros necessários ao sustento das pessoas físicas e à continuidade das operações das pessoas jurídicas;
	RESPONSÁVEIS
	CNPJ/CPF
	VALORES HISTÓRICOS

	Consórcio Conpar
	08.968.718/0001-88
	R$ 201.958.313,64 (atualizado conforme parcelas e datas indicadas à Peça 109) 
R$ 320.500.000,00 (atualizado conforme parcelas e datas indicadas à Peça 110) 
R$ 107.556.721,03 (atualizado conforme parcelas e datas indicadas à Peça 111) 

	Construtora Norberto Odebrecht S.A.
	15.102.288/0001-82
	R$ 201.958.313,64 (atualizado conforme parcelas e datas indicadas à Peça 109) 
R$ 320.500.000,00 (atualizado conforme parcelas e datas indicadas à Peça 110) 
R$ 107.556.721,03 (atualizado conforme parcelas e datas indicadas à Peça 111) 

	Construtora OAS S.A. 
	14.310.577/0001/04
	R$ 201.958.313,64 (atualizado conforme parcelas e datas indicadas à Peça 109) 
R$ 320.500.000,00 (atualizado conforme parcelas e datas indicadas à Peça 110) 
R$ 107.556.721,03 (atualizado conforme parcelas e datas indicadas à Peça 111) 

	UTC Engenharia S.A.
	44.023.661/0001-08
	R$ 201.958.313,64 (atualizado conforme parcelas e datas indicadas à Peça 109) 
R$ 320.500.000,00 (atualizado conforme parcelas e datas indicadas à Peça 110) 
R$ 107.556.721,03 (atualizado conforme parcelas e datas indicadas à Peça 111) 

	Marcelo Bahia Odebrecht
	487.956.23515
	R$ 201.958.313,64 (atualizado conforme parcelas e datas indicadas à Peça 109) 
R$ 320.500.000,00 (atualizado conforme parcelas e datas indicadas à Peça 110) 
R$ 107.556.721,03 (atualizado conforme parcelas e datas indicadas à Peça 111) 

	Márcio Faria da Silva
	XXX.670.006-XX
	R$ 201.958.313,64 (atualizado conforme parcelas e datas indicadas à Peça 109) 
R$ 320.500.000,00 (atualizado conforme parcelas e datas indicadas à Peça 110) 
R$ 107.556.721,03 (atualizado conforme parcelas e datas indicadas à Peça 111) 

	Rogério Santos de Araújo
	XXX.916.527-XX
	R$ 201.958.313,64 (atualizado conforme parcelas e datas indicadas à Peça 109) 
R$ 320.500.000,00 (atualizado conforme parcelas e datas indicadas à Peça 110) 
R$ 107.556.721,03 (atualizado conforme parcelas e datas indicadas à Peça 111) 

	César Ramos Rocha
	XXX.752.091-XX
	R$ 201.958.313,64 (atualizado conforme parcelas e datas indicadas à Peça 109) 
R$ 320.500.000,00 (atualizado conforme parcelas e datas indicadas à Peça 110) 
R$ 107.556.721,03 (atualizado conforme parcelas e datas indicadas à Peça 111) 

	José Adelmário Pinheiro Filho
	XXX.105.635-XX
	R$ 201.958.313,64 (atualizado conforme parcelas e datas indicadas à Peça 109) 
R$ 320.500.000,00 (atualizado conforme parcelas e datas indicadas à Peça 110) 
R$ 107.556.721,03 (atualizado conforme parcelas e datas indicadas à Peça 111) 

	Agenor Franklin Magalhães Medeiros
	063.787.57534
	R$ 201.958.313,64 (atualizado conforme parcelas e datas indicadas à Peça 109) 
R$ 320.500.000,00 (atualizado conforme parcelas e datas indicadas à Peça 110) 
R$ 107.556.721,03 (atualizado conforme parcelas e datas indicadas à Peça 111) 

	Renato de Souza Duque
	XXX.515.167-XX
	R$ 201.958.313,64 (atualizado conforme parcelas e datas indicadas à Peça 109) 
R$ 320.500.000,00 (atualizado conforme parcelas e datas indicadas à Peça 110) 
R$ 107.556.721,03 (atualizado conforme parcelas e datas indicadas à Peça 111) 

9.5. considerar como termo inicial para contagem do prazo fixado no subitem anterior desta proposta a data de averbação da medida cautelar nos respectivos órgãos de registro dos bens; 
9.6. determinar à SeinfraOperações que promova, nos termos do art. 44, § 2º, da Lei 8.443/1992, e do art. 276, § 3º, do Regimento Interno do Tribunal, a oitiva dos responsáveis arrolados no subitem 9.3, para que, no prazo de 15 (quinze) dias, apresentem suas manifestações acerca da medida cautelar de indisponibilidade dos bens adotada, se assim o desejarem;
9.7. determinar à SeinfraOperações que informe aos responsáveis relacionados nos subitens 9.3. que, no âmbito da respectiva resposta à aludida oitiva, fica desde já franqueada a possibilidade de serem indicados os bens por eles considerados essenciais ao sustento das pessoas físicas e à manutenção das atividades operacionais da sociedade empresarial e portanto não suscetíveis ao alcance da medida cautelar, acompanhados das devidas justificativas;
	9.8. determinar à Secretaria-Geral de Controle Externo que adote todas as providências necessárias à efetivação das medidas acautelatórias de indisponibilidade de bens determinadas no acórdão que vier a ser proferido, nos moldes da Portaria Segecex nº 14/2015.”
Após a análise do presente feito, a auditora federal da SeinfraOperações lançou o seu parecer à Peça 44 nos seguintes termos:
“ (...) 2. O TC Processo 023.266/2015-5 é oriundo da conversão do relatório de auditoria TC Processo 021.479/2009-8 em tomada de contas especial, nos termos do Acórdão 2165/2015-TCU-Plenário, em razão das evidências de superfaturamento apurado no Contrato 0800.0035013.07.2 (CT 101) , de responsabilidade do Consórcio Conpar, composto pelas empresas formado pela Construtora Norberto Odebrecht S/A (CNO) , Construtora OAS Ltda. (OAS) e UTC Engenharia S/A (UTC) .
3.	Conforme despacho do Ministro Relator, Exmo. Sr. André Luis de Carvalho (parágrafos 48 e 74.1, peça 1) , no TC Processo 023.266/2015-5, convalidado nesta parte pelo Acórdão 1083/2017-TCU-Plenário, os seguintes responsáveis serão citados pelos débitos apurados, bem como ouvidos sobre os requisitos da cautelar de indisponibilidade de bens em processos apartados, conforme determinado no item 9.4 e 9.6 da referida deliberação:
3.1. Renato de Souza Duque (TC Processo 036.144/2016-9) ;
3.2. Paulo Roberto Costa (TC Processo 036.160/2016-4) ;
3.3. Alan Kardec Pinto (TC Processo 036.162/2016-7) ;
3.4. Venina Velosa da Fonseca (TC Processo 036.163/2016-3) ;
3.5. José Carlos Cosenza (TC Processo 036.166/2016-2) ;
3.6. Francisco Pais (TC Processo 036.167/2016-9) ;
3.7. Mauricio de Oliveira Guedes (TC Processo 036.169/2016-1) ;
3.8. Claudio Romeo Schlosser (TC Processo 036.170/2016-0) ;
3.9. Marcelo Bahia Odebrecht (TC Processo 036.134/2016-3) ;
3.10. Márcio Faria da Silva (TC Processo 036.136/2016-6) ;
3.11. Rogério Santos de Araújo (TC Processo 036.138/2016-9) ;
3.12. César Ramos Rocha (TC Processo 036.173/2016-9) ;
3.13. José Adelmário Pinheiro Filho (TC Processo 036.139/2016-5) ;
3.14. Agenor Franklin Magalhães Medeiros (TC Processo 036.140/2016-3) ;
3.15. Ricardo Ribeiro Pessoa (TC Processo 036.141/2016-0) ;
3.16. Construtora Norberto Odebrecht S.A. (TC Processo 036.129/2016-0) ;
3.17. Construtora OAS Ltda. (TC Processo 036.132/2016-0) ;
3.18. UTC Engenharia S.A. (TC Processo 036.133/2016-7) ;
3.19. Consórcio Conpar (parágrafo 50) (TC Processo 036.127/2016-7) ;
3.20. José Sérgio Gabrielli (parágrafo 55) (TC Processo 036.142/2016-2) .
4.	Ademais, no mencionado acórdão, o TCU define os efeitos da colaboração premiada nesta Corte:
‘9.9. deixar assente que, quando da decisão sobre declaração de inidoneidade para contratar com a administração pública federal, bem como sobre a aplicação da multa de que trata o art. 57 da Lei 8443/1992, este Tribunal considerará os compromissos assumidos pelos responsáveis em acordos celebrados com o Ministério Público Federal, no que toca às medidas de colaboração que possam contribuir com os respectivos processos de controle externo, por meio, entre outras possibilidades, da apresentação de elementos que permitam, com maior nível de confiança, apurar e quantificar o dano ao erário, definir graus diferenciados de responsabilidades, dar celeridade e efetividade ao processo que busca o ressarcimento do dano ao erário; nessa ocasião, o Tribunal também deliberará sobre possíveis sanções premiais a serem concedidas, conforme o caso;’
5.	Nesse acórdão, decretou cautelarmente, no item 9.4, com fundamento art. 16, inc. III, alíneas ‘c’ e ‘d e § 2º, alínea ‘b’, c/c art. 19, tudo da Lei 8.443/92, aliados ao poder geral de cautela do TCU, consubstanciada em prerrogativa institucional decorrente das atribuições do art. 71 da Constituição Federal, conforme jurisprudência do Supremo Tribunal Federal, pelo prazo de 01 (um) ano, a indisponibilidade de bens do responsável, devendo a medida alcançar tantos bens quantos considerados bastantes para garantir o ressarcimento dos prejuízos apontados, ressalvados os bens financeiros necessários ao sustento ao seu sustento.
6.	Nesta linha, o acórdão determinou à SeinfraOperações que: i) promovesse a oitiva dos responsáveis arrolados no subitem 9.3, entre eles o Sr. José Adelmário Pinheiro Filho, para que apresentasse suas manifestações acerca da medida cautelar de indisponibilidade dos bens adotada, se assim o desejar; e ii) informasse aos responsáveis que, no âmbito da respectiva resposta à aludida oitiva, ficasse, desde já, franqueada a possibilidade de serem indicados os bens por ele considerados essenciais ao seu sustento e, portanto, não suscetíveis ao alcance da medida cautelar, acompanhados das devidas justificativas.
	RESPONSÁVEL
	CPF
	VALORES HISTÓRICOS

	José Adelmário Pinheiro Filho
	XXX.105.635-XX
	R$ 201.958.313,64 (atualizado conforme parcelas e datas indicadas à peça 109 do TC Processo 023.266/2009-8) 
R$ 320.500.000,00 (atualizado conforme parcelas e datas indicadas à peça 110 do TC Processo 023.266/2009-8) 
R$ 107.556.721,03 (atualizado conforme parcelas e datas indicadas à peça 111 do TC Processo 023.266/2009-8) 

7.	Instado a se manifestar pelo Ofício 0537/2016-TCU-SeinfraOperações (peça 6) , o Sr. José Adelmário Pinheiro Filho apresentou a peça 11 que passa a ser analisada.
ARGUMENTOS DO MANIFESTANTE
8. José Adelmário Pinheiro Filho, por meio de seus advogados, inicia sua manifestação sintetizando os fatos (parágrafos 2 a 7 da peça 11) .
9. Em seguida discorre sobre o direito aplicável apresentando suas alegações. 
9.1. Delimita a âmbito da cautelar de indisponibilidade ao relembrar que a matéria de fundo que alimenta a tomada de contas especial depende de ampla dilação probatória (parágrafo 8) .
9.2. Afirma que não teve acesso integral aos autos da tomada de contas especial nem prazo razoável para se manifestar quanto a eles (parágrafo 11 a 18) .
9.3. Argui a impossibilidade da decretação cautelar de indisponibilidade patrimonial porque o responsável não exerce função pública (parágrafo 19 a 36) . Fundamenta esta alegação na interpretação do art. 44, caput, que definiria responsável, para os efeitos da norma do art. 44, como aquele que exerce função pública. Traz à baila o MS 34.410/DF, no qual houve a decisão em sede de liminar do Ministro Marco Aurélio, bem como o MS 21.636/RJ, de 19/05/95, onde o STF deliberou que o art. 44 da Lei 8.443/92 não se aplica às sociedades civis e “pressupõe o exercício de função pública e o fato de a pessoa jurídica estar integrada a Administração” (parágrafo 28) .
9.4. Acrescenta que seria o art. 61, da Lei 8.443/1992, onde há a intervenção obrigatória do Poder Judiciário, que fundamentaria uma cautelar para atingir o patrimônio do responsável (parágrafo 30) . Nesse sentido, argumenta que, se o TCU não pode executar o mérito da tomada de contas especial, pois é a AGU (Judiciário) quem atua na execução, o mesmo deveria ocorrer com a cautelar (parágrafo 33) . Nesta mesma linha, relembra que o TCU não pode sustar contratos administrativos, mas determinada à autoridade administrativa.
10. No parágrafo 36, desenvolve seu raciocínio para concluir que ‘resulta evidente também a impossibilidade de [o TCU] estender suas competências para abarcar medidas cautelares de indisponibilidade patrimonial que tem como pressuposto fundamental o desfazimento de contratos administrativos’.
11. Sustenta que a medida não estará interrompendo eventual lesão iminente ou em andamento (parágrafo 32) .
11.1. Faz referência ao MS 22.801 no STF, de 13/03/2008, para afirmar que, em se tratando de competência que pode atingir o direito de propriedade, garantia fundamental do cidadão, não há espaço para interpretação extensiva (parágrafo 34) .
11.2. Sobre a ausência de motivação individualizada hábil a justificar a medida, o responsável alega que tampouco teve seu nome mencionado no Acórdão 2165/2015-TCU-Plenário (parágrafo 38) . Esta foi a deliberação que converteu o relatório de auditoria TC Processo 021.479/2009-8 na tomada de contas especial TC Processo 023.266/2015-5, em razão das evidências de superfaturamento em torno de R$ 630.015.034,67, apurado no Contrato 0800.0035013.07.2 (CT 101) , de valor R$ 1.527.535.486,93, de responsabilidade do Consórcio Conpar, composto pelas empresas formado pela Construtora Norberto Odebrecht S/A (CNO) , Construtora OAS Ltda. (OAS) e UTC Engenharia S/A (UTC) .
11.3. Entende que o fumus boni iuris (parágrafo 43) requer a confirmação pelo TCU da existência de dano ao erário e a definição exata da extensão da responsabilidade dos gestores da estatal e das empresas envolvidas e que, por não ter sido julgado o mérito da tomada de contas especial, não há que se falar em prejuízo ainda.
ANÁLISE TÉCNICA
12. O presente processo foi instaurado para acompanhamento da medida de indisponibilidade. Inicialmente foram realizadas oitivas preliminares à possível decretação de indisponibilidade dos bens. Após o Acórdão 1083/2017-TCU, que declarou nulo o despacho do relator (subitem 9.1) , o Plenário decretou cautelarmente a indisponibilidade dos bens dos responsáveis arrolados no item 9.4 do mencionado acórdão e determinou a oitiva dos responsáveis (item 9.6) , nos termos do art. 44, § 2º, da Lei 8.443/1992, e do art. 276, § 3º, do Regimento Interno do Tribunal. Neste contexto, a presente instrução tem como objetivo o exame da oitiva apreciando a existência dos pressupostos da cautelar, quais sejam, o perigo da demora e a fumaça do bom direito.
13. Preliminarmente, o manifestante alega que não teve acesso amplo e irrestrito ao TC Processo 023.266/2015-5, autos nos quais foram decretadas as indisponibilidades, o que comprometeria o pleno exercício do contraditório e da ampla defesa (parágrafo 12) . Conforme antecipado no parágrafo anterior, a análise aqui empreendida se resume aos requisitos da medida cautelar. Por esta razão, a apresentação de defesa com relação a todos os pontos da tomada de contas especial é despicienda e este não é o momento processual para seu oferecimento ou apreciação.
14. O primeiro argumento apresentado pelo manifestante é de que o TCU carece de competência para decretar cautelarmente a indisponibilidade de bens de particulares (parágrafo 19) .
15. Sustenta a interpretação de que, quando o §2º do art. 44, transcrito abaixo, se refere às ‘mesmas circunstâncias do caput deste artigo’, as referidas circunstâncias compreenderiam apenas o responsável que exerce função pública (parágrafo 26) .
‘Art. 44. No início ou no curso de qualquer apuração, o Tribunal, de ofício ou a requerimento do Ministério Público, determinará, cautelarmente, o afastamento temporário do responsável, se existirem indícios suficientes de que, prosseguindo no exercício de suas funções, possa retardar ou dificultar a realização de auditoria ou inspeção, causar novos danos ao Erário ou inviabilizar o seu ressarcimento.
§ 1° Estará solidariamente responsável a autoridade superior competente que, no prazo determinado pelo Tribunal, deixar de atender à determinação prevista no caput deste artigo.
§ 2° Nas mesmas circunstâncias do caput deste artigo e do parágrafo anterior, poderá o Tribunal, sem prejuízo das medidas previstas nos arts. 60 e 61 desta Lei, decretar, por prazo não superior a um ano, a indisponibilidade de bens do responsável, tantos quantos considerados bastantes para garantir o ressarcimento dos danos em apuração’.
16. Traz à baila, para embasar sua interpretação, a decisão do Min. Marco Aurélio do STF no MS 34.410/DF, onde expõe seu entendimento na mesma linha do manifestante (parágrafo 27) , bem como o MS 21.636/RJ, no qual a Suprema Corte excluiu as sociedades civis da égide do dispositivo (parágrafo 28) .
17. Em que pese a existência de argumentos favoráveis a esta tese, o entendimento atual na Corte de Contas é de que o particular responsável por recursos públicos também pode ter seus bens tornados indisponíveis.
18. Na mesma linha, em decisão monocrática no MS 34.357/DF, de 31/08/2016, o Min. Marco Aurélio deferiu liminar para sustar a indisponibilidade de bens da Construtora Odebrecht, determinada pelo Acórdão 2109/2016-TCU-Plenário. A plausibilidade jurídica da decisão do Min. Marco Aurélio repousa em apenas uma tese: a incompetência do TCU para impor a cautela de indisponibilidade de bens em desfavor de um particular. 
19. Esta tese decorre de outra, constantemente sustentada pelo Min. Marco Aurélio: a jurisdição do TCU não alcançaria o particular, somente o agente público. 
20. Afirma o referido Ministro, em seu voto no julgamento do MS 29.599/DF (rel. Min. Dias Toffoli, 1ª Turma, em 01/03/2016) , impetrado pela Construtora Andrade Gutierrez contra o Acórdão 854/2005-TCU-Plenário: 
‘Não reconheço, em que pese à nomenclatura Tribunal de Contas da União, a esse órgão simplesmente administrativo, o poder de lançar, contra particulares, e no cenário jurídico, pronunciamento que se torna – repito – título executivo condenatório (...) .
Há mais: não se reconhece ao Tribunal de Contas, como está em bom português no § 1º do artigo 71, a possibilidade sequer de sustar contratos, mas se aponta que pode impor condenação à pessoa jurídica de direito privado e natural, valendo o pronunciamento como título judicial. O sistema não fecha’. 
21. Na visão do Min. Marco Aurélio, caso o Tribunal de Contas se deparasse com uma irregularidade praticada por particular, deveria ‘extrair cópias e encaminhar à Advocacia da União para as medidas judiciais cabíveis’ (MS 29599/DF) . 
22. Sobre a competência do TCU para condenar o particular, a Min. Rosa Weber esclarece (MS 29599/DF) : 
‘ (...) o Pleno desta Suprema Corte veio a se debruçar sobre a delimitação da competência do TCU para imposição de ônus ao particular, no julgamento do MS 30.788/MG, Relator para Acórdão Ministro Roberto Barroso, sessão de 21.5.2015, ficando vencido o Ministro Marco Aurélio. 
 (...) Esta Primeira Turma, na sessão de 07.4.2015, também se manifestou em idêntico sentido ao denegar, por maioria, ordem pleiteada no MS 24379/DF, vencido o Ministro Marco Aurélio’. 
23. No julgamento do MS 33.092/DF (rel. Min. Gilmar Mendes, 2ª Turma, Dje 17/08/2015) , impetrado contra o Acórdão 1927/2014-TCU-Plenário, que decretou a indisponibilidade de bens no caso Pasadena, o STF reconheceu a competência do TCU para adotar essa medida, que se insere no âmbito do poder geral de cautela, amplamente assegurado pela Suprema Corte (MS 24.510/DF, DJ, 19/03/2004, MS 23.983, DJ 30/08/2004; MS 26.263 MC/DF, DJ 02/02/2007; MS 25481 AgR/DF, DJe 25/10/2011) . 
24. Constata-se assim, que a decisão liminar do Min. Marco Aurélio no MS 34.357/DF é corolário de uma tese antiga (a de que o TCU não teria poderes para impor ônus ao particular) , isolada e vencida em diversas julgamentos no STF. No fundo, a liminar concedida no MS 34.357/DF decorre de uma convicção pessoal do relator, divergente da jurisprudência firmada pelo colegiado do STF.
25. Ainda para fundamentar sua tese, o responsável faz referência à competência da AGU para adoção de medidas necessárias ao arresto de bens dos responsáveis prevista no art. 61 da LOTCU (parágrafo 30 e 31) . Este dispositivo tem aplicação distinta da medida cautelar do art. 44. Enquanto a indisponibilidade de bens é uma medida cautelar adotada para garantir a existência dos recursos que serão ressarcidos ao erário, no arresto de bens já houve o julgamento no âmbito do TCU, resultando em título executivo conforme o art. 71, §3º da Constituição Federal (“§ 3º As decisões do Tribunal de que resulte imputação de débito ou multa terão eficácia de título executivo”) e, durante a execução, que é de competência da AGU, poderá haver a medida constritiva do arresto para garantir a execução. A exemplo de várias outras intervenções do estado na propriedade de particulares, a lei concedeu ao TCU o poder geral de cautela necessário para garantir a existência do bem tutelado por ocasião do julgamento.
26. Acrescenta o responsável que, mesmo que se aceite a responsabilização de particulares, os elementos indicativos da sua responsabilidade careceriam de apuração (parágrafo 20) .
27. No parágrafo 32, o responsável afirma que a tomada de contas especial é fundada apenas em indícios. O argumento não procede. Não bastasse a prova indiciária em si mesma ser uma prova aceita judicialmente e também no TCU, é incorreta a afirmação de que o TC Processo 023.266/2015-5 fora convertido com base em indícios, pois foi transformado em tomada de contas especial com base na existência de dano. Nesse processo será aberto o contraditório e a ampla defesa para a quantificação possível do prejuízo e confirmação dos responsáveis. No caso específico, não se trata de interrupção de lesão iminente ou em andamento, mas de garantir a existência do bem tutelado, ou seja, a existência dos recursos públicos em posse de particulares.
28. Quanto à competência para execução do título executivo resultante de julgamento do TCU, a competência é da AGU, que elabora os respectivos processos de cobrança executiva após o julgamento definitivo no TCU de que resulta débito ou multa. Não há controvérsia em relação a este ponto e todo o procedimento está detalhado em normas.
29. Incorreta, igualmente, a afirmação inserta no parágrafo 34. Não obstante a decisão definitiva do TCU ter natureza de título executivo, o qual a AGU efetua a execução, a lei conferiu à Corte de Contas o denominado poder geral de cautela para garantir a existência dos recursos públicos discutidos nos autos administrativos.  Não se trata aqui de interpretação extensiva porque não se ampliou os casos previstos explicitamente na lei. Equivoca-se, outrossim, o responsável quando sustenta que a Administração não tem poder para interferir no direito de propriedade dos particulares. Como rol não exaustivo podem ser citados: servidão administrativa, requisição administrativa, desapropriação, limitação administrativa, ocupação temporária.
30. Outra norma que o responsável traz como referência para sua alegação de que o TCU não teria competência para decretar cautelares de indisponibilidade de bens, é o art. 71, §1º, da CF/88. A tese sustentada é de que, se o TCU não pode sustar contrato administrativo, também não poderia adotar medida cautelar de indisponibilidade patrimonial.
‘Art. 71. O controle externo, a cargo do Congresso Nacional, será exercido com o auxílio do Tribunal de Contas da União, ao qual compete: 
 (...) X - sustar, se não atendido, a execução do ato impugnado, comunicando a decisão à Câmara dos Deputados e ao Senado Federal;
 (...) § 1º No caso de contrato, o ato de sustação será adotado diretamente pelo Congresso Nacional, que solicitará, de imediato, ao Poder Executivo as medidas cabíveis.
§ 2º Se o Congresso Nacional ou o Poder Executivo, no prazo de noventa dias, não efetivar as medidas previstas no parágrafo anterior, o Tribunal decidirá a respeito’.
31. A lógica de que a indisponibilidade de bens tem como pressuposto o desfazimento de contratos administrativos (parágrafo 36) confunde os institutos jurídicos. A sustação do contrato nem sempre significa sua anulação. Quando sustado, o contrato administrativo pode ou não ser também anulado. Ademais, conforme o §2º do art. 71, da CF/88, se o Congresso ou o Poder Executivo não adota as medidas previstas de sustação do contrato, o TCU, por fim, decidirá sobre a situação. E no que tange à indisponibilidade de bens, trata-se de medida cautelar prevista na Lei Orgânica do TCU. Acrescente-se que, enquanto a sustação se refere ao direito material, a cautelar tem natureza processual.
32. Outro ponto sustentado pelo responsável é de que a conduta do responsável não foi completamente individualizada para que se justifique a medida cautelar, ou seja, não haveria elementos suficientes para adoção da indisponibilidade. Afirma que não houve menção ao responsável no Acórdão 2165/2015-TCU-Plenário e que o relator consignara que ainda não houve perfeita quantificação do dano.
33. Antes de examinar o argumento, vale relembrar os fundamentos da responsabilidade do responsável. Segue texto transcrito no relatório que antecede o Acórdão 1083/2017-TCU-Plenário:
‘Srs. José Adelmário Pinheiro Filho (Léo Pinheiro) e Agenor Franklin Magalhães Medeiros
212. O Sr. José Adelmário Pinheiro Filho, vulgo Léo Pinheiro, presidente da Construtora OAS Ltda. ‘era um representante do alto escalão que orientava e participava da tomada de decisões relativas ao cartel’, segundo reportam os signatários do Acordo de Leniência firmado entre o CADE e o grupo empresarial Setal Engenharia e Construções, Setal Óleo e Gás, conforme apresentado no Histórico de Conduta 2 do CADE. 
 (...) 214. O Sr. José Adelmário Pinheiro Filho (Léo Pinheiro) , e posteriormente o Sr. Agenor Franklin Magalhães Medeiros, representaram a empresa OAS no cartel e nos ajustes das licitações da Petrobras, conforme Termo de Colaboração 1 do Sr. Augusto Ribeiro de Mendonça Neto, dirigente da Setal Óleo e Gás (SOG) , e confirmado na Sentença exarada na Ação Penal 5083376-05.2014.404.7000, de 5/8/2015.
215.  Sr. Paulo Roberto Costa, ex-diretor de Abastecimento da Petrobras, no seu Termo de Colaboração 35, afirma que mantinha contato apenas com Presidente ou Diretores das empresas envolvidas no cartel, e ‘com a OAS tinha contato com LEO PINHEIRO e AGENOR FRANKLIN MAGALHÃES MEDEIROS’, reforçando o conjunto probatório da participação pessoal do Sr. Leo Pinheiro e do Sr. Agenor Magalhães nos atos delituosos para fraudar licitações e obter contratos superfaturados.
216. Conforme se extrai dos elementos constantes dos presentes autos, o Sr. José Adelmário Pinheiro Filho e o Sr. Agenor Franklin Magalhães Medeiros participaram intencionalmente de práticas ilícitas, por meio de formação de cartel e pagamento de propinas a agentes da Petrobras, para a maximização indevida das margens de lucro das empresas que representavam. 
217. A atuação dos Srs. José Adelmário Pinheiro Filho e Agenor Franklin Magalhães Medeiros, com desvio de finalidade e abuso da personalidade jurídica que representava, para maximização do lucro decorrente de contrato obtido por meio de prática delituosa configura situação que se enquadra ao disposto no art. 16, § 2º, alínea ‘b’, da Lei 8.443/1992, que estabelece responsabilidade solidária ‘d) do terceiro que, como contratante ou parte interessada na prática do mesmo ato, de qualquer modo haja concorrido para o cometimento do dano apurado’ (grifo acrescido) . Nesse sentido é a decisão constante do Acórdão 2763/2011-TCU-Plenário, proferido em sede de incidente de uniformização de jurisprudência (TC Processo 006.310/2006-0) . 
218. Em face do exposto, conclui-se que a conduta é reprovável, devendo propor a citação dos Srs. José Adelmário Pinheiro Filho e Agenor Franklin Magalhães Medeiros, com fundamento nos arts. 10, § 1º, 12, incisos I e II, e 16, § 2º, da Lei 8.443/1992 c/c os arts. 202, incisos I e II, e 209, §§ 5º e 6º, do RI/TCU’.
34. Diante do texto acima, verifica-se que a conduta do Sr. José Adelmário Pinheiro Filho está suficientemente individualizada para fins de responsabilizá-lo na tomada de contas especial e, consequentemente, ser suscetível de ter seus bens tornados indisponíveis cautelarmente. A existência do dano foi comprovada e sua quantificação será feita na tomada de contas especial.
35. O manifestante argumenta que não estão presentes os requisitos inerentes à fumaça do bom direito e ao periculum in mora (parágrafo 42) . Contesta a existência de dano e elementos mínimos de responsabilização das pessoas referidas. Indica que estão em jogo direitos fundamentais e sustenta que a ação criminal que embasa a conduta do responsável não teve trânsito em julgado (parágrafos 46 e 47) . Na sequência do raciocínio, aproxima a responsabilização efetuada no âmbito do TCU com a responsabilização objetiva (parágrafo 48) , que teria considerado apenas o fato do defendente ser presidente da OAS (parágrafo 49) .
36. Ressalta que nem a instrução de peça 113 nem a decisão do relator indicam à qual ação civil de improbidade se referem, o que prejudicaria a defesa não tivesse ele identificado a ação de improbidade 5011119-11.2016.4.04.7000 que tampouco tem a OAS como ré (parágrafo 51 a 53) . Acrescenta que nenhuma ação de improbidade ajuizada tem por objeto sobrepreço no contrato da Repar em exame. 
37. Vale ressaltar que a ação de improbidade foi referenciada para demonstrar e explicar o modus operandi das fraudes licitatórias empreendidas pelas construtoras, para explicar as condutas dos empresários em detalhes. A ação penal, por sua vez, foi trazida para demonstrar que a fraude à licitação e demais condutas foram reconhecidas pela Justiça, em que pese não haver o trânsito em julgado. Não há responsabilidade como efeito de condenação criminal, mas a utilização dos fatos apurados e provados nas demais instâncias.
38. Conforme citado várias vezes pela defesa, o TCU é um órgão administrativo, ou seja, uma instância completamente independente das demais. O processo administrativo no TCU segue procedimento especial definido em sua lei orgânica e não se trata de processo penal. Os fatos demonstrados em outras instâncias e as provas colhidas em outras esferas podem aqui ser utilizados, mas o objeto na Corte de Contas é único – recursos públicos, erário. Aquele que gerencia recursos públicos, contratante ou contratado, tem o dever de comprovar a boa e regular aplicação desses recursos que pertencem a todo o povo brasileiro. O ônus da prova é do gestor de recursos. 
39. No caso de existência de dano ao erário, ou seja, quando se tem certeza de que houve prejuízo, converte-se o processo em tomada de contas especial (art. 47 da LOTCU) . A partir desta decisão processual, o ônus de se demonstrar que os recursos públicos foram adequadamente dispendidos é dos responsáveis, o que pode ser feito por meio de documentos, relação de pagamentos, notas fiscais, contratos e todos os demais meios de prova aceitos no direito brasileiro até totalizar o montante de recursos recebido. Nesta seara, não se perquire se houve ou não locupletamento pessoal, não se trata de persecução penal, mas de não comprovação de aplicação de recursos públicos em bens públicos na forma legal.
40. Quanto à relação de causalidade entre a ação do responsável e o dano causado, observa-se, pelos fatos descritos e comprovados nos processos aqui citados que o Presidente da OAS agiu ativamente no conluio, por meio de reuniões, nas fraudes e na celebração dos contratos que resultaram em superfaturamento. Destarte, houve individualização de várias condutas do responsável, mais do que o necessário para responsabilizá-lo pela má gestão de recursos públicos que causou prejuízo ao erário.  Esses valores superfaturados foram, consequentemente, para os cofres da Construtora OAS Ltda. e seus sócios.
41. Outro argumento utilizado pelo manifestante foi de o TCU ter se valido do rótulo Operação Lava Jato (parágrafo 60) . No caso, o TCU apenas apura os prejuízos causados ao erário decorrentes de fatos apurados pela Polícia Federal, denunciados pelo MPF e julgados pela Justiça Federal. 
42. Argui, na sequência, que não existe o perigo na demora (parágrafo 62) , levando-se em conta que o requisito não pode estar implícito na magnitude do débito ou na situação econômica das empresas envolvidas. Adiciona que não há nenhum indício de que o responsável possa ‘causar novos danos ao Erário ou inviabilizar o seu ressarcimento’, conforme preceitua o caput do art. 44 da LOTCU. Segundo ele, teria que haver alguma inciativa para desfazimento patrimonial (parágrafos 65 e 66) . 
43. Por fim, apela para o princípio da proporcionalidade, sustentando que a medida decretada de modo amplo e irrestrito configura ‘flagrante penalidade antecipada e absolutamente excessiva’ e, portanto, propondo a impenhorabilidade de bens do CPC, art. 833.
44. Vale salientar, de início, que a medida cautelar de indisponibilidade de bens não é uma sanção, mas uma garantia de ressarcimento ao erário, com prazo de validade (no caso, por um ano) , de recursos desviados da Petrobrás em contratos superfaturados, nos termos do art. 44, §2º da Lei Orgânica do TCU: ‘tantos [bens] quantos considerados bastantes para garantir o ressarcimento dos danos em apuração’.
45. No voto condutor do Acórdão 224/2015-TCU-Plenário, o Relator explicou qual o perigo considerado no âmbito dos processos do TCU, os quais, não se pode olvidar, tratam de recursos públicos:
‘o periculum in mora seria presumido em razão da gravidade dos fatos e da importância de se preservar o bem público. A jurisprudência do Superior Tribunal de Justiça indica, pois, que a decretação de indisponibilidade de bens pode ocorrer mesmo sem a existência de atos concretos indicativos da dilapidação do patrimônio por parte dos responsáveis’.
46. Em outro momento do mesmo voto assevera: 
‘que a decretação de indisponibilidade de bens dos responsáveis não necessita ser precedida de indícios concretos de dilapidação do patrimônio por parte dos responsáveis ou de qualquer outra ação tendente a inviabilizar o ressarcimento ao erário. Trata-se de procedimento consentâneo com aquele da Lei de Improbidade Administrativa e justificado por ambas se tratarem de questões de direito público’.
47. Nesse sentido o perigo da demora está relacionado com ‘uma conduta por parte dos responsáveis especialmente reprovável que apresente riscos significativos de desfazimento de bens de forma a prejudicar o ressarcimento aos cofres públicos’ (Acórdão 224/2015-TCU-Plenário) . Assim, o risco potencial de dilapidação e desfazimento de patrimônio caracteriza perigo na demora de agir da administração pública, que deve seguir ritos processuais estabelecidos em lei.
48. Sobre a existência de risco de dilapidação do patrimônio, esta Corte de Contas não tem instrumentos para confirmar ou descartar tal afirmativa, pois não tem prerrogativas de fiscalizar ou auditar as contas e a gestão das empresas privadas. Assim, a decretação de indisponibilidade de bens da responsável é uma das formas de garantir o futuro ressarcimento de valores desviados.
49. Todavia, deve se ter em mente que os valores superfaturados são recursos apropriados pelas empresas de forma ilegal, que seriam de propriedade da Petrobras e, consequentemente, da União e do povo brasileiro. 
CONCLUSÃO	
50. O Sr. José Adelmário Pinheiro Filho foi ouvido para se manifestar quanto aos requisitos da medida cautelar de indisponibilidade dos bens, nos termos do art. 44, §2º da Lei 8.443/1992. Os argumentos apresentados pela inexistência de legitimidade passiva não procedem, visto que o entendimento predominante no TCU é de que o ex-presidente da Construtora OAS é responsável nos termos do art. 71, II, da Constituição Federal.
51. Sobre os requisitos de periculum in mora e fumus boni iuris, os esclarecimentos apresentados não lograram êxito em afastá-los, pois, apesar de não haver o elemento subjetivo da intenção de dispor dos bens, a realidade fática é que pode dispor dos mesmos a qualquer momento – perigo na demora – e a necessidade de assegurar a existência de recursos para o ressarcimento do erário justifica a medida – fumaça do bom direito.
52. A reversibilidade da medida pode ser assegurada reservando ao responsável uma renda mensal equivalente ao salário mínimo.
ENCAMINHAMENTO
53. Diante do exposto, submetem-se os autos à consideração superior, propondo ao Ministro-Relator:
53.1. manter a cautelar de indisponibilidade, com fundamento art. 44, § 2º, da Lei 8.443/1992, c/c arts. 273 e 274 do Regimento Interno deste Tribunal, pelo prazo de um ano, dos bens do Sr. José Adelmário Pinheiro Filho envolvido com os superfaturamentos relacionados abaixo, devendo esta medida alcançar os bens considerados necessários para garantir o integral ressarcimento do débito em apuração, excluindo o equivalente a um salário mínimo mensal e incluindo os bens imobilizados e, em especial, as participações societárias:
	RESPONSÁVEL
	CPF
	VALORES HISTÓRICOS

	José Adelmário Pinheiro Filho
	XXX.916.527-XX
	R$ 201.958.313,64 (atualizado conforme parcelas e datas indicadas à peça 109 do TC Processo 023.266/2009-8) 
R$ 320.500.000,00 (atualizado conforme parcelas e datas indicadas à peça 110 do TC Processo 023.266/2009-8) 
R$ 107.556.721,03 (atualizado conforme parcelas e datas indicadas à peça 111 do TC Processo 023.266/2009-8) 

53.2. considerar como termo inicial para contagem do prazo fixado no item anterior desta proposta a data de averbação da medida cautelar nos respectivos órgãos de registro dos bens;
53.3. encaminhar ao responsável cópia da decisão que vier a ser proferida, acompanhada do Relatório e do Voto que a fundamentam, juntamente com as cópias desta instrução e demais peças;
53.4. encaminhar cópia do acórdão que vier a ser proferido, acompanhado do Relatório e do Voto que o fundamentam à Força-Tarefa do Ministério Público Federal no Paraná, à Força-Tarefa da Advocacia-Geral da União no Paraná, ao  Ministério da Transparência, Fiscalização e Controladoria-Geral da União (CGU) e à Diretoria de Governança, Risco e Conformidade da Petrobras (GRC) ”.
4. 	Por seu turno, inobstante concordar com o aludido parecer da auditora federal, o diretor técnico se manifestou sobre o prazo de vigência da referida cautelar e, assim, lançou o seu parecer à Peça 43, com a anuência do dirigente da unidade técnica (Peça 44) , nos seguintes termos:
“Manifesto-me de acordo com a instrução da AUFC CRISTIANE FERREIRA DE ARAÚJO MELO (doc. 57.559.0074) , com ressalvas em relação ao valor propostos para ser excluído do valor indisponibilizado.
1.	Discussão acerca do valor a não ser atingido pela medida foi levada a cabo nos processos de indisponibilidades decorrentes do TC Processo 004.038/20118 (Tubovias da Rnest) . Naquela oportunidade, a decisão que originalmente havia determinado a indisponibilidade dos bens dos responsáveis ressalvou os bens financeiros necessários ao sustento das pessoas físicas e à continuidade das operações das pessoas jurídicas (item 9.2 do Acórdão 2428/2016-TCU-Plenário, relator min. Benjamin Zymler) .
2.	Em seguida, por meio de despachos (peça 26 do TC Processo 026.830/20167 e peça 15 do TC Processo 026.832/20160) , pelas razões neles descritas, o Relator entendeu que deveriam ser disponibilizados todos os bens dos responsáveis, limitados ao valor do dano apurado na TCE.
3.	Contra essa decisão se insurgiu um dos responsáveis, o que culminou em decisão liminar da Ministra Rosa Weber no MS 34.446/DF STF, que suspendeu a eficácia do despacho em decorrência da indisponibilização indiscriminada dos bens.
4.	Em cumprimento à decisão, os termos da cautelar foram revistas, e, no caso das pessoas físicas, determinou-se que a medida não atingisse o valor de R$ 66.375,72, correspondente a doze vezes o teto máximo mensal do benefício de aposentadoria do INSS (item 9.1.4 do Acórdão 2733/2017-TCU-Plenário) .
5.	Assim, não é razoável dar tratamento distinto e mais gravoso para o responsável atingido pela cautelar tratada neste processo, de modo que, a fim de guardar coerência com a decisão anterior, será proposto que a medida não atinja o montante de R$ 66.375,72.
6.	Impende acrescentar à análise o fato de já ter transcorrido mais de um ano da efetivação da medida cautelar, prazo estipulado no item 9.4 do Acórdão 1083/2017-TCU-Plenário em consonância com o art. 44, § 2º, da Lei 8.443/1992, tomando como marco inicial a data de registro da ordem na Central Nacional de Indisponibilidade de Bens – CNIB, que data de 22/6/2017 (peça 16) .
7.	Além disso, não há novos elementos, dentro ou fora dos autos, que alterem a realidade fática que fundamentou a conclusão apresentada na instrução quanto à persistência do perigo da demora e da fumaça do bom direito. Necessário, portanto, a decretação de nova medida cautelar de indisponibilidade de bens, nos moldes do que foi feito nos Acórdãos 425/2016 e 441/2017, ambos do Plenário do TCU e da relatoria do exmo. Ministro Vital do Rêgo.
8.	Nesse sentido, importante antecipar a discussão sobre a possibilidade de o TCU decretar nova cautelar de indisponibilidade de bens após vencido o prazo limite de um ano previsto no art. 44, § 2º, da Lei 8.443/1992. Para entender como vem sendo enfrentada essa questão no TCU, que tem como principal precedente o caso da compra da Refinaria de Pasadena (TC Processo 005.406/20137 e Processo 025.551/20140) , transcrevo trecho do Voto do Relator do Acórdão 2474/2018-TCU-Plenário, exmo. Ministro-Substituto Augusto Sherman Cavalcante, que resgata a discussão sobre o assunto desde a primeira decretação de indisponibilidade naquele caso até as decisões do STF sobre o tema:
‘103. Especificamente quanto ao prazo da vigência da cautelar, essa questão já foi debatida por este Plenário por ocasião da prolação dos Acórdãos 425/2016 (2/3/2016) e 441/2017 (15/3/2017) , ambos do Plenário. Em suma, os parágrafos 62 a 70 da primeira decisão fundamentam a interpretação a ser dada ao caso concreto:
 (...) 62. Passo, por fim, a tratar da necessidade de esta Corte de Contas adotar, mais uma vez, a medida cautelar prevista no art. 44, § 2º, da LOTCU: indisponibilidade de bens tantos quantos considerados bastantes para garantir o ressarcimento dos danos em apuração.
63. Em primeiro momento, poder-se-ia alegar que o prazo previsto no mencionado dispositivo não poderia ser elastecido, porquanto a norma menciona, in litteris, ‘por prazo não superior a um ano’. 
64. Entendo que essa não seja a melhor exegese. Explico. 
65. A despeito de o normativo estabelecer que a medida será adotada com prazo não superior a um ano, inexiste limitação formal quanto à possibilidade de nova decretação, quando permanecerem presentes os requisitos iniciais para a sua adoção. Assim, não vejo óbice para que, por decisão igualmente do Plenário do TCU, a Corte, por período igualmente não superior a um ano, decrete novamente a indisponibilidade dos bens dos responsáveis. Essa medida tem por fim a assegurar o desfecho da análise do mérito processual e, consequentemente, numa interpretação lógico-sistemática da lei, o alcance do seu objetivo, qual seja, garantir o ressarcimento do potencial dano ao erário. 
66. Essa abordagem também encontra respaldo na teoria dos poderes implícitos, que, em essência, reporta que a Constituição, ao conceder uma função a determinado órgão ou instituição, também lhe confere, implicitamente, os meios necessários para a consecução desta atividade. 
67. Sobre o tema, importante transcrever excerto do voto condutor do MS 24.510, de relatoria da eminente Ministra Ellen Gracie do Supremo Tribunal Federal: 
‘ (...) a atribuição de poderes explícitos, ao Tribunal de Contas, tais como enunciados no art. 71 da Lei Fundamental da República, supõe que se lhe reconheça, ainda que por implicitude, a titularidade de meios destinados a viabilizar a adoção de medidas cautelares vocacionadas a conferir real efetividade às suas deliberações finais, permitindo, assim, que se neutralizem situações de lesividade, atual ou iminente, ao erário público. Impende considerar, no ponto, em ordem a legitimar esse entendimento, a formulação que se fez em torno dos poderes implícitos, cuja doutrina, construída pela Suprema Corte dos Estados Unidos da América, no célebre caso McCulloch v. Maryland (1819) , enfatiza que a outorga de competência expressa a determinado órgão estatal importa em deferimento implícito, a esse mesmo órgão, dos meios necessários à integral realização dos fins que lhe foram atribuídos. (...) É por isso que entendo revestir-se de integral legitimidade constitucional a atribuição de índole cautelar, que, reconhecida com apoio na teoria dos poderes implícitos, permite, ao TCU, adotar as medidas necessárias ao fiel cumprimento de suas funções institucionais e ao pleno exercício das competências que lhe foram outorgadas, diretamente, pela própria CR." 
68. Do contrário, devido à complexidade das matérias que comumente envolvem a decretação da medida acautelatória, aliado, inclusive, às não incomuns ações protelatórias que recaem sobre esses tipos de processos, estaríamos nos defrontando com uma regra inócua. 
69. No âmbito infralegal, dentro do poder regulamentar de que dispõe o Tribunal, tem-se a Portaria-Segecex 14, de 24/4/2015, que, em seus arts. 4°, caput e alínea ‘a’, e art. 5°, alínea ‘c’, prevê a possibilidade de renovação da indisponibilidade dos bens: 
Art. 4º A medida cautelar de indisponibilidade de bens poderá tornar-se ineficaz ou necessitar de revisão em razão das seguintes ocorrências, entre outras: 
a) vencimento do prazo de vigência da medida; 
 (...) Art. 5º A unidade técnica deverá, sem prejuízo das demais medidas ou análises necessárias ao processo: 
c) acompanhar o prazo de vigência da indisponibilidade, comunicando ao relator, com antecedência mínima de 30 dias, sobre a permanência dos pressupostos para adoção dessa cautelar e as medidas ainda necessárias para a finalização da instrução de mérito e, se for o caso, propor a renovação da indisponibilidade de bens, por prazo não superior a um ano. 
70. Vale, ainda, acrescentar que a matéria já passou pela apreciação do Plenário TCU por ocasião do julgamento do TC-Processo 024.006/2006-9. Naquela assentada, o Ministro Walton Alencar Rodrigues, tratou o tema da seguinte forma no voto condutor do Acórdão 433/2014-TCU-Plenário: 
Nos termos do artigo 44, § 2º, da Lei Orgânica do TCU, não há previsão de prorrogação da medida cautelar de indisponibilidade temporária de bens de responsável com vistas a garantir ao ressarcimento dos danos em apuração, a qual não poderá ser superior a um ano. A priori, nada impediria que o Tribunal decretasse nova medida constritiva por estarem presentes os mesmos pressupostos que a ensejaram.
 (...) 104. Os mesmos argumentos foram usados na decretação da cautelar determinada pelo Acórdão 441/2017-TCU-Plenário, cujo voto assim esclareceu:
47. Antecipo que não houve mudanças em relação ao contexto fático no qual se adotou a medida excepcional de decretação de indisponibilidade dos bens nos termos do Acórdão 425/2016-TCU-Plenário, à exceção do relatado quanto ao débito contido no item 9.4 do Acórdão 1927/2014-TCU-Plenário.
48. Assim, todos os fundamentos utilizados para a adoção da referida cautelar mantém-se válidos para os itens 9.3 e 9.5 do acórdão anteriormente citado. As condutas já se encontram delineadas, os valores apurados, a depender apenas da imputação definitiva de responsabilidade aos agentes envolvidos. A fumaça do bom direito se consubstancia no conjunto probatório tratado nas respectivas TCE.
49. O perigo da demora já foi amplamente debatido nos vários acórdãos que tratam da aquisição da Refinaria de Pasadena, entre os quais destaco o próprio Acórdão 425/2016. A possibilidade jurídica de extensão do prazo da medida de indisponibilidade de bens a transpor o período de um ano também já foi objeto de análise por esse Plenário, nos termos do item 36 deste Voto.
105. A possibilidade de o TCU decretar outra cautelar dessa natureza após vencido o prazo de um ano também vem sendo debatida em sede de mandados de segurança pelo Supremo Tribunal Federal (STF) . 
106. O assunto foi apreciado no âmbito do MS 34.233, impetrado pelo Sr. José Sérgio Gabrielli, com decisão monocrática proferida em outubro de 2017, em que o relator, Ministro Gilmar Mendes, entendeu que a possibilidade de decretação da medida de constrição de bens pelo TCU encontraria limite, consubstanciado na aplicação do prazo máximo de um ano. Na mesma linha decidiu o relator do MS 34.545, Ministro Ricardo Lewandowski, ao entender, mediante despacho liminar, que não caberia a expedição de outra cautelar após expirado o prazo da anterior.
107. Apesar de o MS 34.233 já ter sido apreciado em sede de agravo pela Segunda Turma do STF, esse entendimento não é convergente no âmbito daquele Tribunal. Outros mandados de segurança posicionaram-se mediante juízo monocrático e liminar sobre a possibilidade de expedição de nova cautelar, depois de decorrido o prazo de um ano, quando mantida a situação de cabimento, especificamente nos casos de Pasadena (MS 35.031 e MS 35.042, ambos da relatoria do Ministro Edson Fachin) .
108. Depreende-se que o Supremo ainda não firmou posição única sobre o tema, manifestando-se alternadamente em sentidos distintos. Esses divergentes posicionamentos do STF em nada maculam os pressupostos da cautelar que ora se analisa.
109. Como bem pontuou a unidade técnica, é possível decretar a indisponibilidade de bens sempre que continuarem presentes os requisitos que ensejaram a adoção da medida cautelar inicial, haja vista: (i) a jurisprudência do TCU que reconhece a possibilidade de decretação de nova medida cautelar; (ii) a existência de decisões monocráticas em mandados de segurança no âmbito do STF que reconheceram ao TCU o poder de decretação de nova medida cautelar (MS 35.031 e MS 35.042) ; (iii) o entendimento do STF de que cabe o poder de cautela ao TCU, conforme julgamento do MS 33.092.
110. Assim, diante do caso concreto e considerando o adiantado estágio de instrução dos autos, não há que se cogitar em suspender ou possibilitar que se extingam por decurso de prazo as medidas de bloqueio patrimonial já providenciadas.
 (...) Diante do exposto, acolho na essência o parecer da unidade técnica, o qual incorporo como razões de decidir, e VOTO para que o Tribunal adote o Acórdão que ora submeto à deliberação deste Colegiado:
‘9.1. manter a cautelar prolatada nos termos dos subitens 9.3 e 9.4 do Acórdão 2284/2017-TCU-Plenário;
9.2. com fundamento no art. 44, § 2º da Lei 8.443/1992, c/c arts. 273 e 274 do Regimento Interno deste Tribunal, decretar cautelarmente a indisponibilidade dos bens de todos os agentes arrolados como responsáveis identificados no item 3 deste acórdão, exceto do Sr. José Sérgio Gabrielli de Azevedo, em observância à decisão proferida no âmbito do mandado de segurança MS 34.233 do Supremo Tribunal Federal, pelo período de 150 dias, a contar da data da publicação deste acórdão, devendo esta medida alcançar os bens considerados necessários para garantir o integral ressarcimento do débito em apuração, ressalvados os bens financeiros necessários às subsistências dos responsáveis, inclusive tratamentos de saúde, e dos familiares deles dependentes; 
9.3. determinar à SecexEstataisRJ que:
9.3.1. ultime as providências para a efetivação das medidas cautelares de indisponibilidade de bens determinadas por meio do subitem 9.1 deste acórdão;
9.3.2. notifique os responsáveis para que, se assim desejarem, no prazo de 15 (quinze) dias, se manifestem acerca da medida cautelar ora adotada;
9.3.3. avalie, no bojo de cada processo individual de indisponibilidade de bens, questões particulares de cada responsável, seja para manter a singularidade das contendas, seja para garantir maior fluidez processual, a exemplo do método empregado pelo Tribunal (SeinfraOperações) na condução dos processos relacionados às refinarias Rnest e Repar;
9.3.4. adote as medidas necessárias à conclusão do exame das alegações de defesa de todos os responsáveis arrolados no presente processo no prazo de 45 dias, conforme requerido na peça 1132 destes autos, para posterior manifestação do Ministério Público junto ao TCU;​
9.3.5. dê ciência desta deliberação a todos os responsáveis arrolados nestes autos, à Petrobras e à Advocacia-Geral da União’.
9.	Embora tenha prevalecido a proposta do Revisor, exmo. Ministro Bruno Dantas, de não se decretar a nova cautelar proposta pelo Relator, as razões para tal entendimento foram bastante específicas para aquele caso e não houve entendimento contrário à decretação de novas cautelares.
10. A discussão ocorrida naquela sessão plenária do dia 24/10/2018, cujo vídeo se encontra disponível no sítio eletrônico do TCU (https://portal.tcu.gov.br/sessoes-pautas-e-atas/sessoes/) , no intervalo de 4h06m20s a 4h23m40s, demonstra essa opinião.
11. A proposta inicial do Revisor, exmo. Ministro Bruno Dantas, foi a de decretar a nova cautelar para os responsáveis membros da Diretoria Executiva e do membro da comissão de negociação, ressalvando a adoção da medida apenas para os membros do Conselho de Administração.
12. A proposta do exmo. Ministro Benjamin Zymler, que foi incorporada pelo Revisor, foi a de não decretar nova cautelar para nenhum dos envolvidos a fim de não estender mais de uma vez a indisponibilidade de bens – no caso em questão já seria a terceira vez em que seria decretada nova medida.
13. Ao fim das discussões, a exma. Procuradora-Geral Cristina Machado questionou se estava sendo firmando o entendimento de que não seria possível prorrogar o prazo das indisponibilidades. O exmo. Ministro Bruno Dantas esclareceu que persiste o entendimento de que, findo o prazo de um ano, é possível decretar nova cautelar, assim como se vinha fazendo como fruto de discussões pretéritas do Plenário.
14. No caso em tela, a necessidade de decretação de nova cautelar pelo prazo legal de um ano decorre da não conclusão da respectiva TCE para decisão de mérito, tratada no TC Processo 036.342/20165.
15. Os ofícios de citação dos 21 responsáveis originais do processo datam de janeiro de 2017 (peças 40 a 69 do TC Processo 036.342/20165) , e as últimas respostas foram recebidas no final de abril de 2017. Em outubro de 2017, por meio do Acórdão 1083/2017-TCU-Plenário, o Despacho do Relator de 12/12/2016 (peça 1) que havia fundamentado as citações foi anulado, mas as citações já realizadas foram convalidadas. Em setembro de 2018 foi prolatado o Acórdão 1982/2018-TCU-Plenário determinando a citação solidária do espólio ou dos demais sucessores do senhor César Mata Pires. Por fim, despacho do Relator de outubro de 2018 (peça 309 do TC Processo 036.342/20165) determinou a citação solidária da OAS S.A., controladora da Construtora OAS S.A., que já era responsável neste processo. Verifica-se, portanto, que a TCE ainda não se encontra, até o momento, em condições de ser instruída no mérito, visto que novas citações determinadas recentemente ainda estão pendentes de apreciação.
16. Em consideração à determinação do item 9.2.1 do Acórdão 1876/2018-TCU-Plenário, a equipe desta Unidade Técnica vem se debruçando sobre as alegações de defesa dos responsáveis já citados, de modo a avançar com as análises.
17. Além disso, registra-se a complexidade do processo, que envolve vinte e três responsáveis, incluindo três grandes construtoras, que apresentaram suas alegações de defesas em 38 peças que somam 1.463 páginas e três mídias digitais para discutir um débito estimado em R$ 630 milhões a valores históricos.
18. Apenas para ilustrar o esforço necessário para a conclusão do caso, o processo TC Processo 000.168/20165 que trata de TCE dos contratos da UDA/UHDT da Rnest, recentemente julgado na sessão de 21/11/2018, demandou seis meses de análise para a proposta de mérito, resultando numa instrução de 177 páginas e uma discussão de duas horas e meia no plenário, incluindo três sustentações orais.
19. Diz-se tudo isso para demonstrar que a necessidade de decretação de nova cautelar de indisponibilidade de bens não decorre da inércia do Tribunal em analisar o mérito do caso, mas da própria complexidade da matéria e da dimensão do processo.
20. Por fim, quanto à contagem do prazo de vigência da cautelar, entendo que considerala a partir da data de averbação da medida nos respectivos órgãos de registro dos bens acrescenta a este processo, que é subsidiário da TCE, uma complexidade que não se justifica, que é a necessidade de se buscar identificar a data em que cada bem foi efetivamente indisponibilizado.
21. Nesse sentido, a data de cadastramento da ordem na Central Nacional de Indisponibilidade de Bens é uma boa referência para início da contagem do prazo, simplificando o acompanhamento do processo ao mesmo tempo em que milita a favor da pessoa atingida, visto que os efetivos registros da medida sobre os bens terão ocorrido em data posterior.
22. Quanto à data de contagem de prazo para a nova cautelar proposta, por se tratar de medida contígua à anterior, sua contagem de prazo deve ser feita a partir do dia seguinte do vencimento do prazo anual da medida anterior.
23. Por essa razão, acrescento à proposta da instrução a decretação de nova cautelar a contar da data da publicação do Acórdão. Aproveito para adaptar a redação a fim de compatibilizá-la com os acréscimos propostos e para corrigir o CPF do responsável presente no quadro do item 16.1 da instrução.
24. Assim, apresento à consideração superior a seguinte proposta:
a) manter a cautelar prolatada nos termos do item 9.4 do Acórdão 1083/2017-TCU-Plenário;
a.1) considerar como termo inicial para contagem do prazo fixado no subitem anterior desta proposta a data de cadastramento da ordem na Central Nacional de Indisponibilidade de Bens;
b) com fundamento no art. 44, § 2º da Lei 8.443/1992, c/c arts. 273 e 274 do Regimento Interno deste Tribunal, decretar cautelarmente a indisponibilidade dos bens do senhor José Adelmário Pinheiro Filho, CPF 078.105.63572, pelo período de 1 (um) ano, devendo esta medida alcançar os bens considerados necessários para garantir o integral ressarcimento dos prejuízos apontados no quadro a seguir, ressalvado o valor de R$ 66.375,72, equivalente a (doze vezes o teto máximo mensal do benefício de aposentadoria do INSS) ;
	RESPONSÁVEL
	CPF
	VALORES HISTÓRICOS

	José Adelmário Pinheiro Filho
	XXX.105.635-XX
	R$ 201.958.313,64

			R$ 320.500.000,00

			R$ 107.556.721,03

b.1) considerar como termo inicial para contagem do prazo fixado no subitem anterior desta proposta o dia seguinte do vencimento do prazo anual da medida referenciada no item a;
c) determinar à SeinfraOperações que:
c.1) ultime as providências para a efetivação das medidas cautelares de indisponibilidade de bens determinadas no item anterior;
c.2) notifique o responsável para que, se assim desejar, no prazo de 15 (quinze) dias, se manifeste acerca da medida cautelar ora adotada;
d) encaminhar cópia do inteiro teor deste acórdão, acompanhada do respectivo relatório e voto que o fundamentam, à Força-Tarefa do Ministério Público Federal no Paraná, à Força-Tarefa da Advocacia-Geral da União no Paraná, ao Juiz Federal Titular da 13ª Vara Federal de Curitiba, ao Ministério da Transparência e Controladoria Geral da União (CGU) e à Diretoria de Governança, Risco e Conformidade da Petrobras (GRC) , para medidas consideradas cabíveis, informando-lhes acerca da possibilidade de, após a assinatura de novos acordos de leniência e/ou delações premiadas, notificar esta Corte de Contas para que se possa deliberar sobre eventual relaxamento da medida cautelar de indisponibilidade de bens que vier a ser adotada, na medida em que os responsáveis demonstrem pré-disposição para indenizar os danos causados ao erário”.
	É o Relatório.

José Carlos Cal Garcia Filho (19.114/OAB-PR), entre outros, representando José Adelmário Pinheiro Filho.

Não atuou.

PETROBRAS. REFINARIA PRESIDENTE GETÚLIO VARGAS (REPAR). CONTRATO CT-101. CAUTELAR PARA A INDISPONIBILIDADE DE BENS DECRETADA PELO ACÓRDÃO 1.083/2017-TCU-PLENÁRIO. DECURSO DO PRAZO DE EFICÁCIA DA ANTERIOR CAUTELAR PATRIMONIAL CONSTRITIVA. SUPERVENIENTE ARRESTO JUDICIAL DE BENS JÁ SOLICITADO PELO ACÓRDÃO 2.677/2018-TCU-PLENÁRIO. PREJUÍZO AO PEDIDO PARA A NOVA CONCESSÃO DA ALUDIDA CAUTELAR. COMUNICAÇÃO. DETERMINAÇÃO. APENSAMENTO.

INDISPONIBILIDADE DE BENS (IND)

Secretaria Extraordinária de Operações Especiais em Infraestrutura (SeinfraOperações).

Trata-se de acompanhamento sobre a cautelar de indisponibilidade dos bens de José Adelmário Pinheiro Filho a partir do Acórdão 1.083/2017 proferido pelo Plenário do TCU, no âmbito do TC Processo 023.266/2015-5, diante dos indícios de dano ao erário no bojo do Contrato 0800.0035013.07.2 (CT-101) celebrado pela Petróleo Brasileiro S.A. (Petrobras) com o Consórcio Conpar (formado pela Construtora Norberto Odebrecht S.A. – CNO, Construtora OAS S.A. – OAS e UTC) para a execução das obras inerentes à UHDTI (U-2313) , à UGH (U-22311) e à UDEA (U-32323) , além da unidade integrante da carteira de gasolina, na Refinaria Presidente Getúlio Vargas no Paraná (Repar) .
Em face da prolação da referida cautelar de indisponibilidade de bens, foi determinada a oitiva do responsável para que apresentasse as suas manifestações nos presentes autos, com o envio da adicional informação sobre a possibilidade de indicar “os bens por eles considerados essenciais ao sustento das pessoas físicas e à manutenção das atividades operacionais da sociedade empresarial e portanto não suscetíveis ao alcance da medida cautelar, acompanhados das devidas justificativas”.
Com o prazo da referida cautelar já expirado desde 23/6/2018, ante o registro da ordem de indisponibilidade dos bens na Central Nacional de Indisponibilidade de Bens – CNIB em 22/6/2017, a unidade técnica promoveu a análise da manifestação apresentada pelo responsável e, ao final, pugnou pela nova concessão da aludida cautelar patrimonial constritiva, com a ressalva para o valor de R$ 66.375,72, equivalendo a doze vezes o teto máximo mensal do benefício de aposentadoria pelo INSS.
Para tanto, a unidade técnica assinalou que ainda subsistiriam os pressupostos para a concessão da aludida cautelar constritiva, não só porque o fumus boni iuris persistiria a partir das irregularidades com o subjacente dano ao erário na ordem de R$ 630 milhões pelo superfaturamento detectado sobre o referido CT-101, mas também porque o periculum in mora permaneceria consubstanciado pela iminente perda de eficácia das medidas voltadas à reparação do dano em face do eventual desfazimento dos bens pelo responsável em detrimento da efetiva recuperação do indigitado prejuízo ao erário, a despeito da recente solicitação de arresto judicial dos bens do responsável por intermédio do Acórdão 2.677/2018 no âmbito do TC Processo 026.830/2016-7, durante a Sessão do Plenário do TCU em 12/12/2018.
A unidade técnica anotou, ainda, que, a despeito da eventual subsistência de duas decisões monocráticas do STF no sentido da impossibilidade da subsequente renovação da cautelar de indisponibilidade de bens (MS 34.233, sob a relatoria do Ministro Gilmar Mendes, e MS 34.545, sob a relatoria do Ministro Ricardo Lewandowski) , não seria esse o uníssono entendimento do Supremo Tribunal Federal, já que também subsistiriam outras decisões monocráticas prolatadas no sentido oposto, a exemplo do MS 35.031 e do MS 35.042, sob a relatoria do Ministro Edson Fachin, e do MS 24.510, sob a relatoria da emérita Ministra Ellen Gracie, devendo-se salientar que o STF reconheceu o poder geral de cautela em favor do TCU, no bojo, por exemplo, do MS 33.092.
Ocorre, todavia, que, por intermédio do Acórdão 2.677/2018 prolatado pelo Plenário no bojo do TC Processo 000.168/2016-5, o TCU já teria solicitado que, por meio dos seus advogados e com o auxílio da AGU, a Petrobras adotasse as medidas necessárias ao efetivo arresto judicial dos bens dos responsáveis arrolados no correspondente processo, aí incluído o Sr. José Adelmário Pinheiro Filho, em face da concomitante condenação em débito contra o aludido empresário pelo valor de aproximadamente R$ 2 bilhões, restando evidenciada, assim, a presente desnecessidade de o TCU conceder a nova cautelar patrimonial constritiva, em sintonia com o posicionamento adotado pelo ilustre Ministro Benjamin Zymler no voto condutor do Acórdão 2915/2018-TCU-Plenário, quando o TCU também deixou de decretar a referida cautelar constritiva em desfavor, ali, de Renato de Souza Duque, até porque a suposta tentativa de eventual ocultação ou dilapidação patrimonial pelos aludidas responsáveis evidenciaria a nefasta prática de fraude contra credores ou de fraude à execução, podendo ser anulada ou tornada ineficaz pelo poder público, com a subsequente reprimenda estatal, e, nesse sentido, o TCU deve promover a subjacente notificação do Sr. José Adelmário Pinheiro Filho.
Bem se vê, enfim, que, a despeito de a suscitada cautelar patrimonial constritiva poder novamente vir a ser decretada pelo TCU, a partir da identificação de outras irregularidades com novo dano ao erário em vários outros processos no TCU, o Tribunal já enviou a devida determinação, por meio do recente Acórdão 279/2019-TCU-Plenário, para que a SeinfraOperações atente para a necessidade de atribuir a possível celeridade sobre a conclusão de mérito do TC Processo 036.342/2016-5, sem prejuízo, contudo, de, no bojo dos demais processos semelhantes autuados perante o TCU sob a minha relatoria, promover a efetiva responsabilização de todos os demais agentes políticos e administrativos faltosos, além das demais pessoas físicas e jurídicas não colaboradoras com o MPF e a Polícia Federal ou das pessoas indevidamente beneficiárias dos indigitados desvios de recursos federais, aí eventualmente incluídos os partidos políticos.
Entendo, portanto, que, no presente momento, o TCU deve assinalar o prejuízo sobre o aludido pedido para a decretação de indisponibilidade dos bens de José Adelmário Pinheiro Filho, por perda de objeto, promovendo o envio da anunciada notificação ao responsável, além de determinar o apensamento definitivo do presente processo ao TC Processo 036.342/2016-5.
Ante o exposto, pugno pela prolação do Acórdão ora submetido a este Colegiado.
TCU, Sala das Sessões, em 20 de fevereiro de 2019.
Ministro-Substituto ANDRÉ LUÍS DE CARVALHO 
Relator